臺灣臺中地方法院民事判決　　　　　　 100年度訴字第1254號
原　　　告　彭水河
訴訟代理人　柳正村律師
被　　　告　楊秀鳳
訴訟代理人　吳榮昌律師
被　　　告　紀素麗
上列當事人間分割共有物事件，本院於民國100年9月26日言詞辯
論終結，判決如下：
    主    文
兩造共有坐落臺中市○○區○○段五七二地號土地（面積二千九
百九十六平方公尺）、同段五七三地號土地（面積一千一百一十
九平方公尺）准予合併分割。分割方法為：如附圖（臺中市清水
地政事務所中華民國一百年七月二十八日鑑定圖）分割乙案所示
，甲部分土地（面積二百三十三點九一平方公尺）分歸原告取得
、乙部分土地（面積三千六百四十六點四二平方公尺）分歸被告
紀素麗取得、丙部分土地（面積二百三十三點六四平方公尺）分
歸被告楊秀鳳取得。
訴訟費用由兩造依附表所示應負擔訴訟費用之比例負擔。
    事實及理由
壹、程序事項：
    被告紀素麗經合法通知，未於本院民國100年9月23日言詞辯
    論期日到場，核無民事訴訟法第386條所列各款情形，爰依
    原告聲請，由其一造辯論而為判決。
貳、兩造爭執要旨：
一、原告主張：
（一）坐落臺中市○○區○○段572地號土地（面積2,996平方公
      尺）、同段573地號土地（面積1,119平方公尺）（以下簡
      稱系爭二筆/572地號/573地號土地）為兩造按附表所示應
      有部分比例所共有，兩造並無不分割之協議，亦無物之使
      用目的不能分割之情形，因兩造不能協議分割，為此本於
      共有人之地位，訴請裁判分割共有物，又系爭土地均編為
      都市計畫內住宅區，得為分割之標的。
（二）系爭土地位於臺中市梧棲區，東邊面臨30米文化路，南邊
      面臨50米中棲路，目前除被告紀素麗於文化路口土地搭建
      廣告招牌外，其餘為空地。系爭二筆土地相鄰且共有人數
      相同，又深度達47.636公尺，自宜原物合併分割。
（三）原告主張採如附圖（臺中市清水地政事務所中華民國100
      年7月28日鑑定圖，下同）分割甲案所示之分割方案為宜
      ：即原告及被告楊秀鳳應有部分土地採南北向狹長型劃分
      ，甲部分土地（面積233.64平方公尺）分歸被告楊秀鳳取
      得、乙部分土地（面積233.91平方公尺）分歸原告取得、
      丙部分土地（面積3646.42平方公尺）分歸被告紀素麗取
      得。蓋系爭土地西鄰同段584-2地號國有地，地目為道，
      目前為空地，另同段580、580-1、580-2地號土地亦為國
      有地。又被告楊秀鳳若分得如附圖分割甲案所示甲部分土
      地，南邊可面臨50米中棲路，土地寬度約5公尺，深度約
      46.80公尺，可以建築房屋。原告若分得如附圖分割甲案
      所示乙部分土地，南邊亦可面臨50米中棲路，寬度約5公
      尺，深度約46.80公尺，可以建築房屋。被告紀素麗若分
      得如附圖分割甲案所示丙部分土地，東臨30米文化路，南
      臨50米中棲路，亦便於土地利用。
（四）不同意被告楊秀鳳所主張如附圖分割乙案所示之分割方案
      。蓋系爭二筆土地之價值不同，被告楊秀鳳於分割乙案僅
      分配取得部分572地號土地，無須分配裡地，所分得土地
      之價值較高，而原告所分得部分只可建築一棟房屋，顯不
      公平。
二、被告紀素麗部分：
    被告紀素麗雖未於本院100年9月23日言詞辯論期日到場，然
    其前曾到庭表示同意系爭土地予以合併分割，且同意採原告
    所主張如附圖分割甲案所示之分割方案。
三、被告楊秀鳳部分：
（一）同意系爭土地予以合併分割。
（二）不同意原告所主張如附圖分割甲案所示之分割方案。蓋如
      依照原告所主張之分割方案，則被告楊秀鳳分得之土地部
      分雖南邊面臨中棲路，惟土地深度約達47.4公尺，面寬僅
      約4.93公尺，無法為合理有效之建築規畫，且相鄰之東西
      兩側均缺乏對外通行之巷道，將來為建築規畫時，須依法
      再預留法定空地，則將導致建物面寬嚴重不足，產生空有
      土地而無法建築之窘境；又西側所鄰同段584-2地號土地
      雖地目為道，然其面臨中棲路之面寬僅有約50公分左右，
      不僅無法對外聯絡，亦無法作為通行巷道；另西側所鄰同
      段580、580-1、580-2地號土地最狹小部分亦不足1公尺寬
      ，亦無法作為對外通行之巷道；然原告與被告紀素麗（按
      渠二人為夫妻）所分別分得之土地部分經合併後，不僅面
      臨中棲路，尚臨文化路，該兩條道路均為梧棲區○○○道
      路，其中文化路為梧棲區精華之商業地段，該二筆土地為
      市場價值極高之角間土地，交通便利，面寬充足，均可為
      充分有效之建築規劃及使用，且每平方公尺之市價顯逾被
      告楊秀鳳所分得之土地，對被告楊秀鳳極為不公平。
（三）被告楊秀鳳主張應採如附圖分割乙案所示之分割方案為宜
      ：即甲部分土地（面積233.91平方公尺）分歸原告取得、
      乙部分土地（面積3646.42平方公尺）分歸被告紀素麗取
      得、丙部分土地（面積233.64平方公尺）分歸被告楊秀鳳
      取得。蓋依此方案，被告楊秀鳳所取得之土地可面臨文化
      路，且面寬及深度均合理，能為有效之建築規劃或使用，
      而被告紀素麗所取得部分同時面臨中棲路與文化路，面寬
      及深度均非常合宜，將能為高度開發使用，至於原告所取
      得部分，則係依原告所主張如附圖分割甲案，依其意願為
      南北狹長型劃分，並使其位居系爭土地西側，因原告與被
      告紀素麗所分得土地相鄰，又可共同合併開發利用，原告
      與被告紀素麗合併開發利用後，其二人所分得部分為市場
      價值極高之角間土地，交通便利，面寬充足，單位價值將
      超過被告楊秀鳳所分得之部分。是以，此分割方案兼顧各
      共有人之利益，且均能使每筆土地發揮最大經濟效益，符
      合公平原則及促進物之經濟效用。
參、法院得心證之理由：
一、原告主張系爭二筆土地為兩造所共有，該二筆土地相毗鄰，
    各共有人之應有部分比例如附表所示，並無不能分割之情形
    ，亦無不可分割之約定，土地使用分區均為第四種住宅區，
    各共有人均同意系爭二筆土地合併分割等情，業據原告提出
    系爭土地之地籍圖謄本、土地登記第二類謄本、臺中市梧棲
    區都市計畫土地使用分區證明書等件為憑（詳本院卷第10至
    15頁），復為被告等均不爭執，堪信為真實。
二、按各共有人，除法令另有規定外，得隨時請求分割共有物。
    但因物之使用目的不能分割或契約訂有不分割之期限者，不
    在此限；共有物之分割，依共有人協議之方法行之。分割之
    方法不能協議決定，或於協議決定後因消滅時效完成經共有
    人拒絕履行者，法院得因任何共有人之請求，命為下列之分
    配：一、以原物分配於各共有有人。但各共有人均受原物之
    分配顯有困難者，得將原物分配於部分共有人。二、原物分
    配顯有困難時，得變賣共有物，以價金分配於各共有人；或
    以原物之一部分分配於各共有人，他部分變賣，以價金分配
    於各共有人。以原物為分配時，如共有人中有未受分配，或
    不能按其應有部分受分配者，得以金錢補償之。共有人部分
    相同之相鄰數不動產，各該不動產均具應有部分之共有人，
    經各不動產應有部分過半數共有人之同意，得適用前項規定
    ，請求合併分割。但法院認合併分割為不適當者，仍分別分
    割之，民法第824條第1項至第3項、第6項定有明文。經查，
    兩造共有系爭二筆土地並無因使用目的不能分割，且無約定
    不得分割之期限，兩造復無法達成分割之協議，除為兩造所
    不爭執，並有本院沙鹿簡易庭100年度司沙調字第17號調解
    不成立證明書在卷可憑（詳本院卷第21頁），揆諸前揭說明
    ，原告請求法院裁判分割，自無不合，應予准許。
三、次按裁判分割共有物，屬形成判決，法院定共有物之分割方
    法，固應斟酌當事人之聲明、共有物之性質、經濟效用及全
    體共有人之利益等，而本其自由裁量權為公平合理之分配，
    但並不受當事人聲明、主張或分管約定之拘束（最高法院93
    年度台上字第1797號判決要旨參照）；共有物分割應審酌共
    有人之應有部分比例，各共有人之意願，各共有人間有無符
    合公平之原則及整體共有人之經濟利益等因素為通盤之考量
    ，以求得最合理之分割方法。經查：
（一）系爭二筆土地相毗鄰，地目均為養，土地使用分區均為第
      四種住宅區，共有人及應有部分比例均相同，且各共有人
      均同意將系爭二筆土地合併分割，均業如前述，若依原物
      分割，並無困難，自應以原物分割為宜；又系爭二筆土地
      均為東西走向之狹長型地形，系爭572地號土地之面積較
      大，惟僅東側面臨文化路得直接對外聯絡通行，系爭573
      地號土地之面積較小，然東側面臨文化路，南側面臨中棲
      路，若就各筆土地單獨分割，或有造成部分共有人連外交
      通不便或分得土地難以利用之虞，故原告請求將系爭二筆
      土地合併分割，使各共有人取得面積較大、較完整之土地
      ，利於各分割土地之完整利用，應屬適當，亦符合各共有
      人之意願，故本件應審酌共有人之應有部分比例予以合併
      分割，合先敘明。
（二）系爭二筆土地經本院會同兩造至現場履勘結果：系爭二筆
      土地位於臺中市梧棲區，東邊面臨約30公尺寬之文化路，
      南邊面臨約50公尺寬之中棲路，目前除被告紀素麗於文化
      路口土地搭建廣告招牌外，其餘為空地，雖西邊與同段58
      4-2地號土地之國有地相鄰，目前該584-2地號土地作為巷
      道使用，然該巷道面臨中棲路之出口狹小，其寬度僅容約
      一人通過等情，有勘驗測量筆錄及現場照片附卷可稽（詳
      本院卷第45至48頁、第50至52頁）。本院審酌原告主張之
      附圖分割甲案及被告楊秀鳳主張之附圖分割乙案，固均與
      兩造目前所使用系爭土地之現狀大致相符，然若採原告主
      張之附圖分割甲案，則被告楊秀鳳分得之土地部分雖南側
      面臨中棲路，惟面臨中棲路之出入口面寬僅約5公尺，但
      土地深度卻深達47公尺餘，而相鄰之西側雖為地目為道之
      同段584-2地號土地，且現正作為巷道使用，然該巷道面
      臨中棲路之出口狹小，其寬度僅容約一人通過，車輛顯無
      法出入，對外聯絡尚難稱便利，至於相鄰之北側、東側則
      均為其餘鄰地，無從作為對外通行之使用，亦即此部分土
      地實缺乏適宜之對外通行巷道，若考量其未來為建築規劃
      時，須依法再預留法定空地，則將導致建物面寬嚴重不足
      ，且大幅影響土地單位價值；然被告紀素麗所分得之大面
      積土地非但形狀方正，且東側完全面臨文化路，南側完全
      面臨中棲路，並擁有交岔路口之角地空間，未來建築使用
      規劃上均甚為便利；至於原告所分得之土地部分雖與被告
      楊秀鳳同為南北向狹長型劃分，然原告與被告紀素麗為夫
      妻，且其二人就系爭土地未來之開發使用並無爭議（詳本
      院卷第70頁背面言詞辯論筆錄之紀載），則一旦原告與被
      告紀素麗所分得之土地合併使用後，整體使用之交通甚為
      便利，面寬充足，均可為充分有效之建築規劃及使用；則
      經互為比較之下，原告主張之附圖分割甲案，對於共有人
      即被告楊秀鳳之經濟利益顯有失公平之處。反觀被告楊秀
      鳳主張之附圖分割乙案，被告楊秀鳳所取得之土地東側可
      面臨文化路，土地面寬約12至13公尺，深度約20公尺，均
      尚稱合理，能為有效之建築規劃或使用；而被告紀素麗所
      取得部分同時面臨文化路與中棲路，面臨馬路之寬度各約
      為37.5公尺、80公尺，深度亦稱合宜，且包含角地部分，
      將能為高度開發使用；至於原告所取得部分，雖為南北向
      狹長型劃分，面寬僅4至5公尺間，深度則約47至48公尺間
      ，然參諸此種南北向狹長型劃分之分割方法，本即為原告
      所主張，且核諸原告與被告紀素麗所分得之土地彼此相鄰
      ，其二人為夫妻，且就系爭土地未來之開發使用並無爭議
      ，則一旦原告與被告紀素麗所分得之土地合併使用後，整
      體使用之交通甚為便利，面寬充足，是採此分割方案，尚
      稱合於原告之意願，且對於原告而言亦難謂有何經濟上之
      顯不利益；基上所述，被告楊秀鳳主張之附圖分割乙案，
      當較能兼顧各共有人之利益及系爭共有物之性質，且均能
      使每筆土地發揮最大經濟效益及使用需求，符合公平原則
      及促進物之經濟效用。
四、綜上所述，爰按兩造應有部分之比例，准予原物合併分割如
    附圖分割乙案所示，即甲部分土地（面積233.91平方公尺）
    分歸原告取得、乙部分土地（面積3646.42平方公尺）分歸
    被告紀素麗取得、丙部分土地（面積233.64平方公尺）分歸
    被告楊秀鳳取得。
    （又本件測量鑑定後各共有人分割所得面積合計為4113.97
    平方公尺，固較分割前系爭二筆土地之面積總合4115平方公
    尺略少1.003平方公尺，惟此情形尚符合地籍測量實施規則
    第243條之容許誤差值，尚非屬面積不符之問題，且業經地
    政機關另依地籍測量實施規則第256條規定辦理，有附圖備
    註欄之記事可按，併此敘明。）
五、末按共有物分割之事件涉訟，由敗訴當事人負擔訴訟費用顯
    失公平者，法院得酌量情形，命勝訴之當事人負擔其一部，
    民事訴訟法第80條之1定有明文。又按定共有物分割之方法
    ，可由法院自由裁量，為適當之分配，不受任何共有人主張
    之拘束，則本件縱准原告分割共有物之請求，而未採原告所
    主張之分割方法為分割，亦不認原告之訴為一部無理由。是
    則，分割共有物之訴，既係以請求分割共有物之形成權為訴
    訟標的，係合兩造之固有必要共同訴訟，原、被告之間本可
    互換地位，本件原告起訴雖於法有據，但被告之應訴實因訴
    訟性質所不得不然，且被告就分割方法之爭執，乃為伸張或
    防衛其權利所必要，兩造所提出之分割方法，僅係供法院之
    參考，其分割方法，對於各共有人而言，並無勝負之問題。
    從而，本件原告形式上固獲勝訴之判決，然兩造就本件分割
    共有物所爭執者，殆為分割方法，則由敗訴之被告負擔訴訟
    費用顯失公平，茲審酌兩造就系爭土地應有部分之比例、分
    配情形等，認應由兩造按其應有部分之比例分擔訴訟費用，
    方屬公允，爰諭知訴訟費用之負擔如主文第2項所示。
肆、訴訟費用負擔之依據：民事訴訟法第80條之1。
中    華    民    國   100    年    10    月    17    日
                  民事第二庭    法  官  廖慧如
正本係照原本作成。
如對本判決上訴，須於判決送達後20日內向本院提出上訴狀（須
附繕本）。如委任律師提起上訴者，應一併繳納上訴審裁判費。
中    華    民    國   100    年    10    月    17    日
                                書記官  林雅慧
附表：
┌──┬───┬─────────┬─────────┬─────────┬─────────┐
│編號│共有人│   系爭572地號    │    系爭573地號   │ 左列兩筆土地應有 │應負擔訴訟費用比例│
│    │      │   土地應有部分   │    土地應有部分  │ 部分之面積總和   │                  │
│    │      │ (2,996平方公尺)  │ (1,119平方公尺)  │                  │                  │
├──┼───┼─────────┼─────────┼─────────┼─────────┤
│ 1  │彭水河│75,276分之4,280   │75,276分之4,280   │233.91平方公尺    │75,276分之4,280   │
├──┼───┼─────────┼─────────┼─────────┼─────────┤
│ 2  │楊秀鳳│25,092分之1,425   │25,092分之1,425   │233.64平方公尺    │25,092分之1,425   │
│    │      │(75,276分之4,275) │(75,276分之4,275) │                  │(75,276分之4,275) │
├──┼───┼─────────┼─────────┼─────────┼─────────┤
│ 3  │紀素麗│75,276分之66,721  │75,276分之66,721  │3646.42平方公尺   │75,276分之66,721  │
└──┴───┴─────────┴─────────┴─────────┴─────────┘
附圖：
（本判決後附臺中市清水地政事務所中華民國一百年七月二十八
  日鑑定圖乙份作為附圖）